臺灣士林地方法院刑事判決
110年度金訴字第178號
公  訴  人  臺灣士林地方檢察署檢察官  
被      告  范銘聰

                    住○○市○○區○○街00號0樓（即門牌                        整編前之新北市板橋區田單街00之0


上列被告因詐欺等案件，經檢察官提起公訴（110年度偵字第407
3號），本院判決如下：
    主  文
范銘聰犯三人以上共同詐欺取財罪，處有期徒刑壹年壹月。
    事  實
一、范銘聰於民國109年3月間加入姓名年籍均不詳、自稱「項先
    生」等成年人所組成之詐欺集團，由范銘聰擔任提領詐欺款
    項，再將所領款項交回詐欺集團之車手工作。范銘聰即與該
    詐欺集團成員共同意圖為自己不法之所有，基於三人以上共
    同詐欺取財及洗錢之犯意聯絡，先由詐欺集團取得人頭帳戶
    即高雄銀行帳戶（帳號：000000000000號，戶名鄭旭峰，下
    稱本案帳戶)之提款卡及密碼，再由詐欺集團某成員於109年
    4月1日下午5時許假冒網購業者撥打電話給黃富全，佯稱黃
    富全先前辦理網路購物退貨時，因工讀生作業疏失須依指示
    配合取消付款，致黃富全陷於錯誤，於109年4月2日0時45分
    許，將現金新臺幣（下同）3萬元存入本案帳戶，范銘聰則
    於109年4月1日14時15分許，依指示至臺北市捷運圓山站置
    物櫃拿取本案帳戶提款卡，並於109年4月2日0時50分許起，
    在臺北市○○區○○○路000號合作金庫延平分行所設置之自動櫃
    員機，接續提領2萬元、1萬元、1萬元、2萬元、2萬元，及
    在臺北市○○區○○路000號高雄銀行臺北分行所設置之自動櫃
    員機提領1萬元後，將所領款項共計7萬8,000元交付「項先
    生」指派前往收款之人「梁先生」，其餘2,000元則為范銘
    聰當日之報酬，以此方式共同詐欺黃富全，並藉此製造金流
    之斷點，致無從追查上開犯罪所得之去向，而隱匿犯罪所得
    。
二、案經黃富全訴由彰化縣警察局芳苑分局報請臺灣士林地方檢
    察署檢察官偵查起訴。 
    理  由
壹、程序方面
一、本判決下述所引用被告范銘聰以外之人於審判外之陳述，檢
    察官及被告於本院審理時均同意作為證據【本院110年度金
    訴字第178號卷（下稱本院金訴卷）第68至70、159至162、2
    10至214頁】，本院審酌該等證據資料作成時之情況尚無違
    法不當，作為證據應屬適當，依刑事訴訟法第159條之5第1
    項規定均有證據能力，得採為認定事實之判斷依據。
二、其餘認定本案犯罪事實之非供述證據，查無違反法定程序取
    得之情，依刑事訴訟法第158條之4規定反面解釋，亦具證據
    能力。
貳、實體方面
一、認定犯罪事實所憑證據及理由：　　
（一）上開犯罪事實，業據被告於本院審理時坦承不諱（本院金
      訴卷第215頁），並經證人即告訴人黃富全於警詢時指訴
      甚詳【臺灣士林地方檢察署110年度偵字第4073號卷（下
      稱偵卷）第87至90頁】，復有監視器錄影畫面截圖、高雄
      銀行股份有限公司109年4月30日高銀密營字第1090000594
      號函暨所附鄭旭峰之客戶中文資料查詢、交易查詢清單、
      國泰世華銀行自動櫃員機客戶交易明細表、內政部警政署
      反詐騙諮詢專線紀錄表、金融機構聯防機制通報表、新北
      市政府警察局永和分局永和派出所受理各類案件紀錄表、
      受理刑事案件報案三聯單在卷可資佐證（偵卷第33至37、
      91至94、101、113、115、279至283頁），認被告任意性
      自白核與事實相符，應堪採信。
（二）綜上，本案事證明確，被告上開犯行堪以認定，應予依法
      論科。
二、論罪：
（一）按洗錢防制法所稱洗錢，指下列行為：一、意圖掩飾或隱
      匿特定犯罪所得來源，或使他人逃避刑事追訴，而移轉或
      變更特定犯罪所得。二、掩飾或隱匿特定犯罪所得之本質
      、來源、去向、所在、所有權、處分權或其他權益者。三
      、收受、持有或使用他人之特定犯罪所得，洗錢防制法第
      2條定有明文。故行為人如有上揭各款所列洗錢行為者，
      即成立同法第14條第1項之洗錢罪。從而，倘詐欺集團向
      被害人施用詐術後，為隱匿其詐欺所得財物之去向，而令
      被害人將其款項轉入該集團所持有、使用之人頭帳戶，並
      由該集團所屬之車手前往提領詐欺所得款項得逞，如能證
      明該帳戶內之資金係本案詐欺之特定犯罪所得，即已該當
      於洗錢防制法第14條第1項之洗錢罪（最高法院108年度台
      上字第1744號號判決意旨參照）。查本件詐欺集團成員向
      告訴人施用詐術後，為隱匿詐欺所得去向，誘騙告訴人將
      受騙款項匯至渠等所掌控之人頭帳戶即本案帳戶內，並由
      被告依指示前往提領受騙款項，再將所領款項交付予詐欺
      集團指定之「梁先生」，業已製造金流之斷點，致無從或
      難以追查該犯罪所得，依前揭說明，被告所為自屬洗錢防
      制法第2條第2款所規範之洗錢行為。
（二）按行為人於參與同一詐欺集團之多次加重詐欺行為，因部
      分犯行發覺在後或偵查階段之先後不同，肇致起訴後分由
      不同之法官審理，為裨益法院審理範圍明確、便於事實認
      定，即應以數案中「最先繫屬於法院之案件」為準，以「
      該案件」中之「首次」加重詐欺犯行與參與犯罪組織罪論
      以想像競合。縱該首次犯行非屬事實上之首次，亦因參與
      犯罪組織之繼續行為，已為該案中之首次犯行所包攝，該
      參與犯罪組織行為之評價已獲滿足，自不再重複於他次詐
      欺犯行中再次論罪，俾免於過度評價及悖於一事不再理原
      則（最高法院109年度台上字第3945號判決意旨參照）。
      經查，被告前因參與與本案同一犯罪組織之參與犯罪組織
      、加重詐欺取財罪等案件，於109年8月11日先繫屬於臺灣
      臺北地方法院以109年度審訴字第1157號審理（後改分為
      同院109度訴字第1156號，下稱前案），並於110年3月17
      日判決有罪在案乙情，有臺灣高等法院被告前案紀錄表、
      上開臺灣臺北地方法院刑事判決在卷可佐（本院金訴卷第
      29至41頁），而本件係於110年3月26日繫屬於本院，亦有
      臺灣士林地方檢察署110年3月26日士檢家勇110偵4073字
      第1109013738號函及其上本院收文戳章存卷可參【本院11
      0年度審金訴字第178號卷（下稱本院審金訴卷）第3頁】
      ，依前開說明，前案中之「首次」加重詐欺犯行，方屬應
      與被告參與犯罪組織犯行論以想像競合之「首次」加重詐
      欺犯行，本件加重詐欺犯行即非所謂「首次」犯行，僅單
      獨論罪科刑即可，而無於本案再重複審究被告參與犯罪組
      織罪之餘地，附此敘明。又本件詐欺犯行之參與者，至少
      有被告、前述之「項先生」、「梁先生」等成員，已達3
      人以上，是核被告所為，係犯刑法第339條之4第1項第2款
      之三人以上共同詐欺取財罪、洗錢防制法第14條第1項之
      洗錢罪。
（三）按共同實行犯罪行為之人，在共同意思範圍以內，各自分
      擔犯罪行為之一部，彼此協力、相互補充以達其犯罪之目
      的者，即應對於全部所發生之結果，共同負責，故不以實
      際參與犯罪構成要件行為或參與每一階段之犯罪行為為必
      要。又共同正犯之意思聯絡，原不以數人間直接發生者為
      限，即有間接之聯絡者，亦包括在內（最高法院107年度
      台上字第4444號判決意旨參照）。又一般詐欺集團之犯罪
      型態及模式，自收集被害人個人資料、撥打電話等方式實
      行詐欺、提領詐得款項、繳回贓款、分贓等各階段，乃需
      由多人縝密分工方能完成之集團性犯罪，倘其中有任一環
      節脫落，顯將無法順遂達成詐欺集團詐欺取財之結果。查
      依卷內證據可知，本件詐欺集團成員包含實施詐術之機房
      人員、提領受騙款項之車手人員（如被告）、向車手人員
      收取詐騙所得之收水人員「梁先生」等各分層成員，藉以
      遂行詐欺犯行而牟取不法所得，詐欺集團成員間固未必彼
      此有所認識或知悉他人所分擔之犯罪內容，惟參與犯罪者
      得透過相互利用彼此之犯罪角色分工，形成一個共同犯罪
      整體以利犯罪牟財。被告既對參與詐欺集團遂行本件詐欺
      犯行有所認知，堪認其對詐欺集團成員彼此間係透過分工
      合作、互相支援以完成詐欺取財之犯罪行為乙節當有所預
      見，其既係以自己共同犯罪之意思，相互支援及分工合作
      ，以達詐欺犯罪之目的，自應就所參與犯罪之全部犯罪結
      果，與為指示之人「項先生」、收受所提領詐騙款項之人
      「梁先生」及詐欺集團其他成員共同負責，而應論以共同
      正犯。　
（四）被告先後於109年4月2日數次自本案帳戶內提領告訴人遭
      詐欺而匯入款項之行為，顯係基於加重詐欺之單一目的而
      為接續之數行為，因侵害之法益同一，且各行為均係在密
      切接近之時間內實施完成，彼此獨立性極為薄弱，依一般
      社會健全觀念認難以強行分開，是在刑法評價上，應視為
      一加重詐欺行為之接續施行，僅論以接續犯之包括一罪。
      　
（五）被告所犯之加重詐欺罪與洗錢罪，係為求詐得告訴人之金
      錢，犯罪目的單一，且有局部同一之情形，為想像競合犯
      ，依刑法第55條規定，應從一重之加重詐欺取財罪處斷。
（六）按刑法第62條前段規定，對於未發覺之罪自首而受裁判者
      ，得減輕其刑。所謂自首係以對於未發覺之犯罪，在有偵
      查犯罪職權之公務員知悉犯罪事實及犯人之前，向該管公
      務員承認犯罪而接受裁判而言（最高法院109年度台上字
      第319號判決意旨參照）。經查，本件查獲之過程，係海
      山分局偵查隊負責承辦詐欺案件之員警接獲內容為在統一
      超商有一裝有提款卡及存摺（包含取貨後3碼及取貨人姓
      名）包裹之情資，由海山分局埔墘派出所員警王羽宣、楊
      曜擎於109年4月2日下午，前往統一超商埋伏、等待領取
      上開包裹之人，至同日15時22分許，被告前往上開統一超
      商領取上開包裹時，王羽宣、楊曜擎即上前盤查，並請被
      告打開包裹，確認其內裝有7張人頭帳戶提款卡（即楊凱
      宇名義之玉山商業銀行、台新國際商業銀行、彰化商業銀
      行、永豐商業銀行、中國信託商業銀行、中華郵政股份有
      限公司、國泰世華商業銀行提款卡各1張）等物，乃由後
      續前往統一超商之海山分局偵查隊員警李永淨帶回海山分
      局進行調查，被告於接受李永淨詢問時，主動交付中華郵
      政股份有限公司、高雄銀行（即本案帳戶提款卡）、第一
      商業銀行提款卡各1張，並供出其如事實欄一提領本件詐
      欺款項之加重詐欺取財及洗錢等犯行之過程，此為被告所
      是認，並經證人王羽宣、楊曜擎、李永淨於另案審理時證
      述甚詳（本院金訴卷124至138頁），並有新北市政府警察
      局海山分局110年10月28日新北警海刑字第1103963980號
      函暨所附刑事案件報告書、109年4月2日調查筆錄、台灣
      高等法院110年度上訴字第1518號刑事判決附卷可按（本
      院金訴卷第83至100、147頁），然被告固主動交出本案帳
      戶提款卡，並供出其以該提款卡提領款項之客觀事實，惟
      被告於警詢中經警方質以其有無加入詐騙集團、是否於提
      領款項時即知悉係在協助詐騙集團提領被害人受詐騙之贓
      款時，其答稱：沒有；我不知道這是贓款等語（偵卷第20
      頁，本院金訴卷第98、99頁），足見被告應係否認其有詐
      欺取財之犯行，自係否認犯罪，依上開說明，被告既否認
      犯行而未承認犯罪，即非屬自首；況本件係警方接獲線報
      稱該超商有一已知包裹單號、收件人姓名且內含提款卡及
      存摺之包裹，並向店員表示如有人領取該包裹需通知警方
      ，待被告領取該包裹後當場拆開確認內容物等情，業據證
      人即本案查獲當日到場警員王羽萱、楊曜擎及李永淨於另
      案證述明確（本院金訴卷第125、126、128、131頁），且
      在上開地點當場查扣上揭玉山商業銀行等提款卡共7張，
      亦經被告於警詢時供述在案（本院金訴卷第94頁），足見
      此時警方對被告可能擔任詐欺集團車手而涉犯詐欺取財罪
      嫌已有高度合理懷疑，勢將對被告為附帶搜索，縱被告未
      主動交付本案帳戶提款卡，衡情亦即將遭警方扣押，進而
      查獲其犯行，參以證人李永淨於另案證述：我們有再詢問
      被告有沒有再去領其他包裹，被告說他有去領，他才拿出
      金融卡交給我們查扣等語（本院金訴卷第131、132頁），
      足徵被告當時主動交付本案帳戶提款卡，無非係迫於情勢
      ，而非出於內心悔悟，且對於本件犯行之查獲並無過多裨
      益，即便認其符合自首之要件，亦不宜減輕其刑，方符公
      平之旨。是以，被告請求依刑法第62條前段自首規定減輕
      其刑云云，要無足取。
（七）至被告雖以110年4月27日刑事答辯暨聲請調查證據狀，聲
      請傳喚臺北市政府警察局海山分局及大同分局員警、向元
      大銀行函詢警方係於何時發函調閱109年4月1日提款機影
      像，欲釐清警方於被告上述主動交付提款卡3張前，是否
      即已合理懷疑被告涉有犯罪嫌疑等語（本院審金訴卷第53
      至57頁），然因被告不符合自首之要件，已於前述，且有
      被告109年4月2日調查筆錄、證人王羽萱、楊曜擎及李永
      淨於另案證述在卷可憑（本院金訴卷第91至100、124至13
      8頁），此部分之事證已臻明確，上開證據調查與否，無
      足以影響本院上開認定，而無再為調查之必要，併此敘明
      。
三、科刑：　　　
（一）按洗錢防制法第16條第2項規定：「犯前2條之罪，在偵查
      或審判中自白者，減輕其刑」，又想像競合犯之處斷刑，
      本質上係「刑之合併」。其所謂從一重處斷，乃將想像競
      合犯組成之評價上數罪，合併為科刑一罪，其所對應之刑
      罰，亦合併其評價上數罪之數法定刑，而為一個處斷刑。
      易言之，想像競合犯侵害數法益者皆成立犯罪，論罪時必
      須輕、重罪併舉論述，同時宣告所犯各罪名，包括各罪有
      無加重、減免其刑之情形，亦應說明論列，量刑時併衡酌
      輕罪部分量刑事由，評價始為充足，然後依刑法第55條前
      段規定「從一重處斷」，非謂對於其餘各罪可置而不論。
      因此，法院決定處斷刑時，雖以其中最重罪名之法定刑，
      做為裁量之準據，惟於裁量其輕重時，仍應將輕罪合併評
      價在內（最高法院108年度台上字第4405、4408號判決意
      旨可資參照）。查本件被告於本院審理時，就洗錢犯行自
      白不諱，參酌上開所述，與洗錢防制法第16條第2項規定
      相符；惟因其所犯洗錢罪，係與所犯加重詐欺罪成立想像
      競合犯，並從重以加重詐欺罪處斷，參酌首揭所述，被告
      符合上開減刑規定之事由應於量刑時併予審酌。
（二）爰以行為人責任為基礎，審酌被告不思循正當途徑賺取所
      需，卻加入本件詐欺集團擔任提領詐欺贓款之車手，致告
      訴人受有財產損失，且隱匿或掩飾該特定犯罪所得之去向
      及所在，使檢警單位日後難以追緝，法治觀念已有偏差，
      所為殊值非難，惟念其犯後已坦承加重詐欺、洗錢犯行，
      復於本院審理中與告訴人以3萬元成立調解，承諾分期賠
      償告訴人並陸續依約定給付等情，有本院調解筆錄、匯款
      單據等件在卷可稽（本院金訴卷第77、78、181頁），足
      見被告確有悔意，兼衡以被告參與本件詐欺取財犯行之情
      節、擔任之分工角色、犯罪動機、目的、手段、素行、告
      訴人所受損害程度，暨衡酌其自陳大學肄業之智識程度、
      曾在大陸工作20年、目前擔任保全、月薪約2萬6,600元之
      家庭經濟生活狀況（本院金訴卷第216頁）等一切情狀，
      量處如主文所示之刑。　　　
四、沒收：
（一）被告於警詢時供稱：我當時有問工作內容，薪水1天1,500
      元，約定日薪1,500元，詐騙集團上手於109年4月1日請我
      到捷運圓山站置物櫃並取得本案帳戶提款卡，之後依通知
      領款，在109年4月2日0時許，要我持本案帳戶提款卡至附
      近合作金庫銀行領取5萬元及2萬元，再前往臺北市中山區
      長春路之高雄銀行臺北分行領取1萬元，領完後我轉交7萬
      8,000元給梁先生，剩餘2,000元是我當天的薪水，對方要
      我從提領款項取出2,900元，其中2,000元是酬勞，900元
      是計程車資等語（偵卷第19、20頁，本院金訴卷第96頁）
      ，可知被告於109年4月2日凌晨持本案帳戶提款卡領取事
      實欄一所述款項後，共取得報酬2,900元，本應予以諭知
      沒收、追徵，然被告已與告訴人以3萬元達成和解，迄今
      至少已合計給付3,000元，有本院調解筆錄、公務電話紀
      錄、匯款單據在卷可憑（本院金訴卷第77、78、111、181
      頁），是被告所賠付告訴人之金額已超過其犯罪所得，已
      達沒收制度剝奪被告犯罪所得之立法目的，如仍諭知沒收
      其犯罪所得，容有過苛之虞，是依刑法第38條之2第2項規
      定，就被告上開犯罪所得，不予諭知沒收及追徵。　　　
（二）又本案帳戶提款卡1張雖係供本件詐欺取財犯行所使用，
      且為被告所持用，惟該提款卡係屬鄭旭峰所有，被告無事
      實上處分權，且該提款卡本身無一定之財產價值，並可透
      過相關程序使其失去功用，沒收上開物品欠缺刑法上之重
      要性，亦非違禁物，爰依刑法第38條之2第3項規定，不予
      宣告沒收。
（三）按洗錢防制法第18條規定：「犯第14條之罪，其所移轉、變更、掩飾、隱匿、收受、取得、持有、使用之財物或財產上利益，沒收之；犯第15條之罪，其所收受、持有、使用之財物或財產上利益，亦同（第1項）。以集團性或常習性方式犯第14條或第15條之罪，有事實足以證明行為人所得支配之前項規定以外之財物或財產上利益，係取自其他違法行為所得者，沒收之（第2項）。對於外國政府、機構或國際組織依第21條所簽訂之條約或協定或基於互惠原則，請求我國協助執行扣押或沒收之案件，如所涉之犯罪行為符合第3條所列之罪，不以在我國偵查或審判中者為限（第3項）」，關於犯罪行為人犯洗錢防制法第14條之罪，其所掩飾之財物本身僅為洗錢之標的，難認係供洗錢所用之物，故洗錢行為之標的除非屬於前置犯罪之不法所得，而得於前置犯罪中予以沒收者外，既非本案洗錢犯罪之工具及產物，亦非洗錢犯罪所得，尤非違禁物，尚無從依刑法沒收規定予以宣告沒收，自應依上開第18條第1項前段規定予以宣告沒收。此規定係採義務沒收主義，祇要合於前述規定，法院即應為相關沒收之諭知，然該洗錢行為之標的是否限於行為人者始得宣告沒收，法無明文，是倘法條並未規定「不問屬於犯罪行為人與否均沒收」時，自仍以屬於被告所有者為限，始應予沒收。查被告所為如事實欄一所示犯行，除前開獲取之報酬2,900元外，其餘款項均層轉其他成員以上繳該詐欺集團，已於前述，而非被告所有，亦非在其實際掌控中，則被告就此部分洗錢標的本不具有所有權及事實上管領權，自無庸依前開規定宣告沒收。　　　　　　　　　　　　　
據上論斷，應依刑事訴訟法第299條第1項前段，判決如主文。
本案經檢察官郭千瑄提起公訴，檢察官郭季青到庭執行職務。
中　　華　　民　　國　　111 　年　　4 　　月　　12 　日
                  刑事第一庭　審判長法  官  陳明偉
　　　　　　　　　
　　　　　　　　　                  法  官  鍾晴
　　　　　　　　　
　　　　　　　　　                  法  官  吳佩真
　　　　　　　　　
　　　　　　　　　
以上正本證明與原本無異。
如不服本判決應於收受送達後20日內向本院提出上訴書狀，並應
敘述具體理由。其未敘述上訴理由者，應於上訴期間屆滿後20 
日內向本院補提理由書 (均須按他造當事人之人數附繕本 )「切
勿逕送上級法院」。
                                    書記官  黃婕宜
中　　華　　民　　國　　111 　年　　4 　　月　　12 　日
附錄本案論罪科刑法條全文：                
刑法第339條
意圖為自己或第三人不法之所有，以詐術使人將本人或第三人之
物交付者，處5年以下有期徒刑、拘役或科或併科50萬元以下罰
金。
以前項方法得財產上不法之利益或使第三人得之者，亦同。
前二項之未遂犯罰之。　　
刑法第339條之4
犯第339條詐欺罪而有下列情形之一者，處1年以上7年以下有期
徒刑，得併科100萬元以下罰金：
 一、冒用政府機關或公務員名義犯之。
二、三人以上共同犯之。
三、以廣播電視、電子通訊、網際網路或其他媒體等傳播工具，
    對公眾散布而犯之。
前項之未遂犯罰之。

洗錢防制法第2條
本法所稱洗錢，指下列行為：
一、意圖掩飾或隱匿特定犯罪所得來源，或使他人逃避刑事追
    訴，而移轉或變更特定犯罪所得。
二、掩飾或隱匿特定犯罪所得之本質、來源、去向、所在、所有
    權、處分權或其他權益者。
三、收受、持有或使用他人之特定犯罪所得。

洗錢防制法第14條
有第2條各款所列洗錢行為者，處7年以下有期徒刑，併科新臺幣
500萬元以下罰金。
前項之未遂犯罰之。
前二項情形，不得科以超過其特定犯罪所定最重本刑之刑。